【裁判字號】    95,易,806
【裁判日期】    950630
【裁判案由】    詐欺
【裁判全文】
臺灣高雄地方法院刑事判決               95年度易字第806號
公  訴  人  臺灣高雄地方法院檢察署檢察官
被      告  乙○○
上列被告因詐欺案件，經檢察官聲請簡易判決處刑（95年度偵字
第8669號），本院受理後（95年度簡字第2909號），改依通常程
序審理，判決如下：
    主  文
乙○○無罪。
    理  由
一、公訴意旨略以：被告乙○○明知國內社會上層出不窮之犯罪
    集團或不法份子為掩飾其不法行徑，避免執法人員之追究及
    處罰，經常利用他人之存款帳戶掩人耳目，因此，在客觀上
    可以預見一般取得他人帳戶使用之行徑，常與行財產犯罪所
    需有密切關連，竟以縱有人持其存款帳戶作為幫助犯罪之工
    具，亦不違其本意之幫助犯意，乃於不詳期間，將其於民國
    81 年6月11日，在誠泰商業銀行彌陀分行，所開立之帳號
    00000000000000000號存摺、提款卡及密碼（原為高雄縣岡
    山信用合作社），交付予年籍姓名均不詳之不法份子使用。
    94年11月12日6時30分許，被害人甲○○將車號：XP─9279
    號自小客車停放在高雄市大同國小前停車格，並在車內睡覺
    。上述不法份子見狀認有機可趁，即基於意圖為自己不法所
    有之竊盜犯意，動手竊取被害人甲○○置於車內右前座之咖
    啡色背包1個（內含現金新台幣2萬1千元、手機1支、中華商
    業銀行麥克現金卡1張），該不法份子得手後，又基於意圖
    為自己不法所有之犯意，持該現金卡，持上開現金卡轉帳3
    萬元至乙○○上述誠泰商業銀行彌陀分行帳戶內，隨即由該
    不法份子提領得逞。嗣因被害人甲○○報警處理，而循線追
    查始得知上情。因認被告涉有幫助犯刑法第339條之2之罪嫌
    等語。
二、按犯罪事實應依證據認定之，無證據不得認定犯罪事實；次
    按不能證明被告犯罪者，應諭知無罪之判決，刑事訴訟法第
    154 條第2 項、第301 條第1項 分別定有明文。又事實之認
    定，應憑證據，如未能發現相當證據，或證據不足以證明，
    自不能以推測或擬制之方法，為裁判基礎；且認定不利於被
    告之事實須依積極證據，苟積極證據不足為不利於被告事實
    之認定時，即應為有利於被告之認定；另認定犯罪事實所憑
    之證據，雖不以直接證據為限，間接證據亦包括在內，然而
    無論直接證據或間接證據，其為訴訟上之證明，須於通常一
    般之人均不致有所懷疑，而得確信其為真實之程度者，始得
    據為有罪之認定，倘其證明尚未達到此一程度，而有合理之
    懷疑存在而無從使事實審法院得有罪之確信時，即應由法院
    為諭知被告無罪之判決（最高法院40年台上字第86號、30年
    台上字第816 號、76年台上字第4986號分別著有判例參照）
    。
三、查公訴人認被告乙○○涉有上開罪嫌，係以：被害人甲○○
    警詢之指訴、被告所有之岡山信用合作社存款印鑑卡、存摺
    影本及中華商業銀行轉帳交易明細等為其論據。
四、訊據被告乙○○矢口否認犯行，辯稱：伊於九十年間曾遺失
    皮包三次，裡面有信用卡、提款卡，伊有去掛失信用卡，但
    提款卡並未辦理掛失止付云云。然查：
    （一）提款卡之密碼乃係由帳戶所有人自行設定，他人實無
          從知悉該密碼為何，苟單純僅係遺失帳戶存摺及提款
          卡，他人應無輕易即能使用上開帳戶作為匯提款工具
          之可能。且按諸一般人使用金融帳戶提款之習慣，為
          避免遺失存摺或提款卡時帳戶內之存款遭人盜領，該
          帳戶提款卡之密碼通常均避免設定過於簡易之數字，
          而拾得或竊得被告提款卡之人，亦不易猜得正確密碼
          。須知我國金融機構對於提款卡密碼之輸入，僅容許
          有二次錯誤機會，如第三次輸入錯誤，該提款卡即自
          動喪失提款功能。而四位數密碼之可能排列組合，且
          有一萬種可能方式，易言之，在三次內密碼被猜中之
          機率，僅有萬分之三，其機率微乎其微，是被告前揭
          所辯實與常情相違，顯難採信。
    （二）另自本件實施犯罪之正犯角度審酌，渠等既知以他人
          之帳戶掩飾犯罪所得，當係聰明狡詐之徒，而非智商
          愚昧之人，渠等當知社會正常之人如其帳戶存摺、印
          章、提款卡遭竊，為防止拾得或竊得其存摺、提款卡
          之人盜領其存款，必於發現後立即向金融機構辦理掛
          失止付。於掛失止付後，渠等即無法以拾得或竊得之
          存摺、提款卡提領該帳戶內之存款。渠等如以此等帳
          戶作為其犯罪工具，則在其以不法方式將他人帳戶存
          款轉入被告之上開帳戶後，卻又極有可能因帳戶所有
          人即被告掛失止付而無法提領，則其等大費周章從事
          犯罪行為，甘冒犯罪後遭追訴、處罰之風險，卻只能
          為他人作嫁衣，此等損人不利己之舉，又豈是聰明狡
          詐之財產犯罪集團所會犯之錯誤。簡言之，從事此等
          財產犯罪之不法集團，若非確定該帳戶不會被帳戶所
          有人掛失止付，應不至於以該帳戶從事於財產犯罪。
          ？再參以被告並未向岡山信用合作社或其後概括承受
          之誠泰商業銀行就該帳戶辦理任何掛失申請，此亦經
          被告坦承在卷，是被告辯稱該帳戶之存摺、提款卡等
          物遭竊之情，顯係卸責之詞，難以採信，故被告辯稱
          其帳戶遺失云云，顯有重大悖情之處，殊不足採，其
          確有將上開帳戶之存摺、提款卡及密碼提供予他人使
          用乙節，已足認定。
五、然按，幫助犯之成立，行為人在主觀上須有幫助故意，客觀
    上須有幫助行為，而幫助犯係從屬於正犯而成立，並無獨立
    性，故幫助犯須對正犯之犯罪事實，具有共同認識而加以助
    力，始能成立，其所應負責任，亦以與正犯有同一認識之事
    實為限，若正犯所犯之事實，超過其共同認識之範圍時，則
    幫助者事前既不知情，自不負責；幫助犯對正犯行為所認識
    之內容，如與正犯所發生之事實不一致時，應僅就其所認識
    之範圍負責；刑法上之幫助犯，係對於犯罪與正犯有共同之
    認識，而以幫助之意思，對於正犯資以助力者而言，若對於
    正犯之犯罪無共同之認識，則非幫助犯（最高法院75年度台
    上字第1509號、84年度台上字第5998號、第6475號、88年度
    台上字第1270號判決可供參照）。而本件雖足認被告確有將
    上開帳戶提供予他人使用之行為，惟其仍須就正犯之犯罪事
    實結果發生之可能性有所預見，始能謂被告有幫助之故意。
    若僅係對於構成要件結果之發生，有預見可能性，而實際並
    未預見，則至多僅能論以過失，仍不能認其有幫助之故意。
    以國內一般常見刮刮樂詐欺、簡訊詐欺、退稅、補費詐財等
    詐欺犯罪而言，因其經常發生，且多係利用人頭帳戶逃避查
    緝，其詐騙手法及利用人頭帳戶之方式，無論平面或電子媒
    體，均經常有大篇幅之報導，是以一般社會正常智識之人而
    言，均應知提供帳戶予無特別信任關係之他人使用，甚有可
    能被利用為刮刮樂詐欺、簡訊詐欺、退稅、補費詐財之詐騙
    集團使用，而就此等類型之詐騙集團之犯罪事實，有所預見
    ，而具有幫助故意。然以本件而言，檢察官所指之正犯犯罪
    事實則係正犯以不正方法由自動付款設備取得他人財物時，
    一併將所取得他人財物轉帳匯入被告上開帳戶。一般而言，
    若行為人業已取得被害人之現金卡、提款卡及其密碼，則其
    至自動提款機操作時，大可直接將現金領出，又何必大費週
    章地將該筆款項轉匯其它帳戶後，再自其它帳戶以提款卡提
    領，此豈非多此一舉？是以本件被害人所述被害經過而言，
    實非常見，亦非屬經媒體廣為報導或宣傳之犯罪類型，則被
    告雖有提供帳戶供他人使用之事實，惟就本件犯罪類型而言
    ，是否確於提供帳戶時即已預見本件犯罪類型之發生可能性
    ，實非無疑。若以社會一般智識程度之人而言，對此類非廣
    為人知且有違常情之犯罪類型，恐難期待其有預見結果發生
    可能性之能力。且檢察官復未舉出其它足以證明被告確已預
    見本件犯罪結果發生可能生之證據，則在無其他積極證據足
    以證明被告已預見犯罪結果發生可能性之情形下，即應為被
    告有利之認定，不能認被告對於竊取被害人現金卡之人欲將
    其存摺、提款卡等供以不正方法由自動付款設備取得他人財
    物之工具乙節，有所認識，而遽認被告自始即有不確定之幫
    助故意。是公訴人所指之證據並不足以證明被告確有幫助他
    人犯刑法第339條之2之犯意，此外，綜觀全案卷證資料，亦
    查無其他積極之證據足資認定被告確有何幫助之犯意，被告
    之行為即屬不能證明，依法應為被告無罪判決之諭知。
據上論斷，應依刑事訴訟法第452條、第301條第1項，判決如主
文。
本案經檢察官丙○○到庭執行職務。
中    華    民    國    95    年    6     月    30    日
                  刑事第九庭    審判長法  官  張世賢
                                      法  官  陳建和
                                      法  官  王啟明
以上正本證明與原本無異。
如不服本判決，應於收受送達後10日內向本院提出上訴書狀。
中    華    民    國    95    年    6     月    30    日
                                      書記官  陳心儀


司法院資訊處製作；財團法人民間司法改革基金會備份。
